臺灣高等法院臺南分院交通事件裁定　　 96年度交抗字第138號
抗　告　人　交通部公路總局臺中區監理所豐原監理站
受 處 分人　甲○○
上列抗告人因受處分人違反道路交通管理處罰條例案件，不服台
灣嘉義地方法院中華民國96年 6月25日所為裁定（96年度交聲字
第130號），提起抗告，本院裁定如下：
    主  文
抗告駁回。
    理  由
一、抗告意旨略以：行政罰之裁處權，因3年期間之經過而消滅
    。本法施行前違反行政法上義務之行為應受處罰而未經裁處
    ，於本法施行後裁處者，除第15條、第16條、第18條第2項
    、第20條及第22條規定外，均適用之。前項行政罰之裁處權
    時效，自本法施行之日起算。本法自公布後1年施行。行政
    罰法第27條第1項、第45條、第46條分別定有明文。本案受
    處分人係於民國92年12月29日行政罰法施行前違規，道路交
    通管理處罰條例亦未特別規定裁處權之起算及時效，依行政
    罰法第45條第2項規定，本案至98年2月4日前裁處皆合法，
    原裁定認抗告機關之裁處，距受處分人違規之92年12月29日
    ，已逾3年之裁處權期間，所為裁決處分具重大明顯瑕疵，
    應屬無效，尚有誤解，爰依法提起抗告。
二、原裁定意旨略以：按道路交通管理處罰條例第90條前段規定
    ：「違反本條例之行為，自行為成立之日起；行為有連續或
    繼續之狀態，自行為終了之日起，逾3個月不得舉發」，是
    違反道路交通管理處罰條例之行為，因逾3個月而不得舉發
    ，公路主管機關自不得再為裁罰甚明。原處分顯已逾道路交
    通管理處罰條例第90條前段應於三個月內舉發之時效規定，
    原處分顯有不當，應予撤銷，並為當事人不罰之裁定。
三、經查：
  (一)按行政行為應受法律及一般法律原則之拘束；行政行為，非
    有正當理由，不得為差別待遇，行政程序法第4條、第6條分
    別定有明文。又平等原則為行政法之一般法律原則，係由憲
    法第7條所衍生，也稱為禁止差別待遇原則，意指行政權的
    行使，不論在實體上或程序上，相同事件應為相同處理，非
    有合理的正當理由，不得為差別待遇，此落實在行政法之具
    體表現即同法第6條之規定；並由憲法第7條之平等原則亦導
    出「禁止恣意原則」意指在行政的領域裡，行政機關在作成
    決定之際，僅能依事理的觀點為行為，而且其所作成的一切
    處置，均應與其所擬規制的實際狀態相當，此處所謂之「恣
    意」是指任意性，專斷毫無標準且隨個人好惡之決定，而禁
    止恣意原則，不僅禁止故意的恣意行為，復禁止任何客觀上
    違反憲法基本精神及事物本質行為，因此，所謂恣意，實際
    上等同於欠缺適當的、充分的事理上理由。
  (二)次按違反道路交通管理事件行為人，未依規定自動繳納罰鍰
    ，或未依規定到案聽候裁決，處罰機關應於舉發違反道路交
    通管理事件通知單送達2個月內依標準表逕行裁決之，違反
    道路交通管理事件統一裁罰標準及處理細則第44條第1項定
    有明文。此項規定顯係主管機關即交通部與內政部補充前揭
    道路交通管理處罰條例漏未對處罰機關於受理違反道路交通
    管理事件裁決時效所為之補充性質行政命令，然因該細則第
    44條第1項並未規定處罰機關違反「2個月」期間之規定時，
    有失權之效果，故解釋上該規定屬訓示之規定，惟處罰機關
    仍不得恣意違反上開「2個月」之期間，如處罰機關遇有違
    反道路交通管理事件行為人，未依規定自動繳納罰鍰，或未
    依規定到案聽候裁決時，未依上開行政命令之規定於舉發違
    反道路交通管理事件通知單送達2個月內依標準表逕行裁決
    ，竟無故延宕數年後始加以裁決，致使受處分人對違規之事
    實有爭執時，因時間之經過，致未能即時、適時提出有利之
    證據，而蒙受重大之不利益，此處罰機關無故延宕達數年之
    始逕行裁決之行為，即屬恣意行為。
  (三)又時效制度與人民權利義務有重大關係，其目的在於尊重既
    存之事實狀態，及維持法律秩序之安定，與公益有關，須逕
    由法律明定，不得授權行政機關衡情以命令訂定或由行政機
    關依職權以命令訂之， 司法院釋字第474號解釋理由書載之
    甚詳。況國家刑罰權對於死刑、無期徒刑等重罪，尚設有追
    訴權時效制度（刑法第80條以下參照），對於惡性輕微之行
    政罰，如妨害安寧秩序、善良風俗等，亦有社會秩序維護法
    第31條：「違反本法行為，逾二個月者，警察機關不得訊問
    、處罰，並不得移送法院。前項期間，自違反本法行為成立
    之日起算。但其行為有連續或繼續之狀態者，自行為終了之
    日起算」之裁處時效規定，則對於惡性更低之交通秩序罰，
    豈有放任而永久追訴處罰之理？有鑑於此，行政罰法設有時
    效制度。亦可知公路主管機關對於違反道路交通管理事件行
    為人，其是否行使裁罰權，實不宜久懸不決，而使處罰關係
    處於不確定狀態，致影響人民權益。又按行政行為應受法律
    及一般法律原則之拘束，行政程序法第4條定有明文；又行
    政行為，應以誠實信用之方法為之，並應保護人民正當合理
    之信賴，行政程序法第8條亦有明文。而行政行為應以誠實
    信用之方法為之，及需符合信賴保護原則，早為我國學界及
    實務界所肯認，前揭行政程序法有關之規定，係此一原則之
    明文化。所謂誠實信用之原則，係在具體的權利義務之關係
    ，依正義公平之方法，確定並實現權利之內容，避免一方犧
    牲他方利益以圖利自己，應以權利人及義務人雙方利益為衡
    量依據，並應考察權利義務之社會上作用，於具體事實妥善
    運用之方法（本院95年度交抗字第70號裁定意旨參照）。
  (四)本件違規時間為92年12月29日，應到案日期為93年1月13日
    前，裁決日期則為96年3月30日。是自違規日至裁決日止，
    超過3年3月，此有原處分機關所提供之違反道路交通管理事
    件裁決書附卷可稽。而原處分機關僅提出嘉義縣警察局布袋
    分局92年12月30日嘉縣警交字第L00000000號舉發單影本、
    原處分機關違反道路交通管理事件裁決書影本及送達證書影
    本等件，說明舉發單位已辦理合法送達等情，並未舉出何以
    遲至96年3月30日始為裁決之合理事證，顯見原處分機關內
    部並無任何控管舉發案件之積極作為，而無正當理由長期任
    令該等舉發事件處於不確定狀態。又本件作成裁決時間與違
    規時間長達3年3月，非但行政罰裁處權長久處於懸而未決之
    狀態，且致使受處分人遭受處罰機關突襲性之行政罰處分，
    而蒙受重大之不利益，顯已違背人民對於交通裁罰制度之合
    理信賴，亦與誠實信用原則有違，且違反之情節重大。況若
    處罰機關長時間延宕而未為裁決，人民對於違規之事實有爭
    執時，往往亦因時間之經過，致未能即時提出有利之證據，
    實影響其權益甚鉅。人民縱有其他阻卻違法事由或得舉出真
    正駕駛人何人等事由，亦因時間經過而難以舉證。是以，處
    分機關長時間怠於行使裁處權之不利益，應責由其自行承擔
    ，要無轉嫁而由人民承受之理。
四、從而，原處分機關對於受處分人之違規行為在違規後超過3
    年3月，始作成本件裁決處分，且其延宕無任何正當理由，
    是依時效制度之法理而適用時效規定，該等行政行為顯非以
    誠實信用之方法為之，即難認適法。受處分人於原審聲明異
    議意旨業已指摘「事隔多年才受原處分機關無照駕駛之裁罰
    通知」等語為時效抗辯，原處分機關所為裁罰，於法尚有未
    洽，原裁定因而將原處分撤銷，為受處分人不罰之諭知，並
    無違誤。抗告人猶執陳詞抗告，指摘原裁定不當，為無理由
    ，應予駁回，
五、據上論結，應依道路交通案件處理辦法第26條，刑事訴訟法
    第412條前段，裁定如主文。
中　　華　　民　　國　　96　　年　　9 　　月　　17　　日
      　　　　　　刑事第三庭 　 審判長法　官  陳義仲
                            　　      法　官　宋明蒼
                            　　      法　官  蔡勝雄
以上正本證明與原本無異。
不得再抗告。
　　　　　　　　　　　　　　　　　　　書記官  汪姿秀
中　　華　　民　　國　　96　　年　　9 　　月　　18　　日
